ACORDAO-COMPLETO-2494810

ACÓRDÃO 11020/2021 ATA 28/2021 - PRIMEIRA CÂMARA

VISTO, relatado e discutido o ato de concessão de aposentadoria à ex-servidora do INSS Lélia Maria Gonçalves de Azevedo.
ACORDAM os Ministros do Tribunal de Contas da União, reunidos em sessão da 1ª Câmara, ante as razões expostas pelo Relator e com fundamento no art. 71, inciso III, da Constituição Federal, nos arts. 1º, inciso V, e 39, incisos I e II, da Lei 8.443/1992, nos arts. 260 e 262 do Regimento Interno e na Súmula TCU 106, em:
9.1. considerar ilegal e negar registro ao ato de aposentadoria de Lélia Maria Gonçalves de Azevedo;
9.2. determinar ao INSS que:
9.2.1 no prazo de trinta dias, contados da ciência desta decisão, envie a este Tribunal documentos comprobatórios de que a interessada cujo ato foi impugnado está ciente deste julgamento; 
9.2.2. no prazo de quinze dias, contados da notificação:
9.2.2.1. dê ciência do inteiro teor desta deliberação à interessada, com o alerta de que o efeito suspensivo proveniente da interposição de eventuais recursos junto ao TCU não a eximirá da devolução dos valores percebidos indevidamente, caso o recurso não seja provido;
9.2.2.2. dispense a devolução dos valores indevidamente recebidos de boa-fé pela interessada até a data da ciência desta decisão pelo INSS;
9.2.2.3. emita novo ato, livre da irregularidade ora apontada, em substituição ao ora impugnado, e o submeta a nova apreciação por este Tribunal;
9.2.2.4. promova a exclusão dos proventos da interessada, sob pena de responsabilidade solidária da autoridade administrativa omissa, da rubrica apontada como ilegal.

Ato de aposentadoria expedido pelo INSS em que foi detectada a inclusão de parcela de quintos incorporadas sem tempo suficiente de exercício da respectiva função comissionada.

Primeira Câmara

Instituto Nacional do Seguro Social

3. Interessada: Lélia Maria Goncalves de Azevedo (XXX.506.105-XX)

13.1. Ministros presentes: Walton Alencar Rodrigues (Presidente), Benjamin Zymler, Vital do Rêgo e Jorge Oliveira (Relator).
13.2. Ministros-Substitutos presentes: Augusto Sherman Cavalcanti e Weder de Oliveira.

JORGE OLIVEIRA

Adoto como relatório a instrução produzida na Secretaria de Fiscalização de Integridade de Atos e Pagamentos de Pessoal e de Benefícios Sociais - Sefip (peça 5) , endossada pelo corpo dirigente daquela unidade técnica (peça 6) e pelo Ministério Público junto ao TCU - MPTCU (peça 7) e a seguir parcialmente transcrita:
"Trata-se de ato de aposentadoria, submetido, para fins de registro, à apreciação do Tribunal de Contas da União (TCU) , de acordo com o art. 71, inciso III, da Constituição Federal.  O ato foi cadastrado e disponibilizado ao TCU por intermédio do Sistema e-Pessoal, na forma do art. 2º e 4º da Instrução Normativa TCU 78/2018.
O ato desse processo pertence às seguintes unidades:
Unidade emissora: Instituto Nacional do Seguro Social.
Unidade cadastradora:  Instituto Nacional do Seguro Social.
Subunidade cadastradora: Gerência Executiva - Aracajú/SE.
EXAME TÉCNICO
 (...) 
Exame das Constatações
Ato: 88692/2019 - Inicial - Interessado: LELIA MARIA GONCALVES DE AZEVEDO - CPF: XXX.506.105-XX
Parecer do Controle Interno: considerar o ato Legal.
Constatação e análise: 
1.1.1. Houve o registro de pelo menos uma rubrica com 'Denominação para análise pelo TCU = Vantagem de caráter pessoal (82107 - VPNI ART.62-A LEI 8112/90 - AP (Vantagem de caráter pessoal - VPNI art. 62-A Lei 8.112/90) - R$ 398,02) .
Justificativa do Gestor de Pessoal: Não há. Verificação efetuada no âmbito do TCU.
Análise do Controle Interno:  Não há. Verificação efetuada no âmbito do TCU.
Análise da Equipe Técnica: Ilegal
É ilegal a concessão da vantagem de quintos/décimos sem que haja tempo de exercício de função suficiente para a parcela deferida (1/5 do DAS-101.2) .
O quadro resumo de ocorrências e, quando for o caso, o detalhamento da norma legal e da jurisprudência para a inconsistência acima elencada encontra-se no anexo II dessa instrução. 
Encaminhamento do ato: 
Considerar ILEGAL e recusar registro do ato de Aposentadoria de LELIA MARIA GONCALVES DE AZEVEDO do quadro de pessoal do órgão/entidade Instituto Nacional do Seguro Social, com base nos arts. 71, inciso III, da Constituição Federal, 1º, inciso V, e 39, inciso II, da Lei 8.443/1992 e 260, § 1º, do Regimento Interno. 
Com fulcro no art. 262, caput, do Regimento Interno deste Tribunal, determinar ao órgão/entidade Instituto Nacional do Seguro Social que: 
dê ciência, no prazo de quinze dias, contados da notificação, do inteiro teor desta deliberação ao interessado, alertando-o de que o efeito suspensivo proveniente da interposição de eventuais recursos junto ao TCU não o exime da devolução dos valores percebidos indevidamente, caso o recurso não seja provido.
promova a exclusão, no prazo 15 (quinze) dias, contados a partir da ciência desta deliberação, sujeitando-se a autoridade administrativa omissa à responsabilidade solidária, da rubrica apontada em face de manifesta ilegalidade, uma vez que o seu pagamento não encontra respaldo na jurisprudência deste Tribunal.
emita novo ato, livre da irregularidade ora apontada, em substituição ao ato de Aposentadoria de LELIA MARIA GONCALVES DE AZEVEDO, submetendo-o à nova apreciação por este Tribunal, na forma do artigo 260, caput, também do Regimento.
no prazo de trinta dias, contados da ciência da decisão, envie a este Tribunal documentos comprobatórios de que o interessado cujo ato foi impugnado está ciente do julgamento deste Tribunal.
dispense a devolução dos valores indevidamente recebidos de boa-fé até a data da ciência do órgão/entidade Instituto Nacional do Seguro Social, do acórdão que vier a ser proferido, com base no Enunciado 106 da Súmula da Jurisprudência do TCU.
CONCLUSÃO
A abrangência e a profundidade das verificações levadas a efeito fundamentam convicção de que o ato 88692/2019 pode ser apreciado pela ilegalidade, em razão das irregularidades apontadas no item Exame das Constatações desta instrução, que representam afronta à legislação e à jurisprudência de referência.
O aludido ato deu entrada neste Tribunal há menos de cinco anos, não sendo aplicável, portanto, o procedimento de contraditório e ampla defesa determinado pelo Acórdão 587/2011-TCU-Plenário.
PROPOSTA DE ENCAMINHAMENTO
Ante o exposto, com fundamento no art. 71, inciso III, da Constituição Federal, no art. 1º, inciso V, e art. 39, incisos I e II, da Lei 8.443/1992, no art. 260 do Regimento Interno do Tribunal de Contas da União, propõe-se: 
Considerar ILEGAL e recusar registro ao ato de aposentadoria de LELIA MARIA GONCALVES DE AZEVEDO do quadro de pessoal do órgão/entidade Instituto Nacional do Seguro Social, com base nos arts. 71, inciso III, da Constituição Federal, 1º, inciso V, e 39, inciso II, da Lei 8.443/1992 e 260, § 1º, do Regimento Interno.
Com fulcro no art. 262, caput, do Regimento Interno deste Tribunal, determinar ao órgão/entidade Instituto Nacional do Seguro Social que: 
no prazo de trinta dias, contados da ciência da decisão, envie a este Tribunal documentos comprobatórios de que o interessado cujo ato foi impugnado está ciente do julgamento deste Tribunal.
dê ciência, no prazo de quinze dias, contados da notificação, do inteiro teor desta deliberação ao interessado, alertando-o de que o efeito suspensivo proveniente da interposição de eventuais recursos junto ao TCU não o exime da devolução dos valores percebidos indevidamente, caso o recurso não seja provido.
dispense a devolução dos valores indevidamente recebidos de boa-fé até a data da ciência do órgão/entidade Instituto Nacional do Seguro Social, do acórdão que vier a ser proferido, com base no Enunciado 106 da Súmula da Jurisprudência do TCU.
emita novo ato, livre da irregularidade ora apontada, em substituição ao ato de Aposentadoria de LELIA MARIA GONCALVES DE AZEVEDO, submetendo-o à nova apreciação por este Tribunal, na forma do artigo 260, caput, também do Regimento.
promova a exclusão, no prazo 15 (quinze) dias, contados a partir da ciência desta deliberação, sujeitando-se a autoridade administrativa omissa à responsabilidade solidária, da rubrica apontada em face de manifesta ilegalidade, uma vez que o seu pagamento não encontra respaldo na jurisprudência deste Tribunal."
	É o relatório.

não há

Procurador Rodrigo Medeiros de Lima

APOSENTADORIA. INCLUSÃO DE PARCELA DE QUINTOS INCORPORADA SEM TEMPO SUFICIENTE DE EXERCÍCIO DA RESPECTIVA FUNÇÃO COMISSIONADA. ILEGALIDADE.

APOSENTADORIA (APOS)

Ao examinarem o ato de concessão de aposentadoria à ex-servidora do Instituto Nacional do Seguro Social - INSS Lélia Maria Gonçalves de Azevedo, a Secretaria de Fiscalização de Integridade de Atos e Pagamentos de Pessoal e de Benefícios Sociais - Sefip e o Ministério Público junto ao TCU - MPTCU opinaram por sua ilegalidade, ante a inclusão indevida de parcela de quintos incorporada sem tempo suficiente de exercício da correspondente função comissionada.
2.	De fato, como se vê à peça 3, p. 4, consta do ato uma parcela de quintos, referente à função DAS 101.2, incorporada apesar do respectivo exercício, de forma intermitente, por apenas 8 meses e 26 dias entre marco de 1990 e dezembro de 1992.
	Uma vez que tal interregno é inferior aos doze meses completos de efetivo exercício, consoante exigem o art. 62 da Lei 8.112/1990 e o art. 3º da Lei 8.911/1994 para deferimento da vantagem, a inclusão desta no ato em exame acarreta sua ilegalidade, razão pela qual, ao acolher os pareceres, voto pela adoção da minuta de acórdão que trago a este Colegiado.  
	TCU, Sala das Sessões, em 10 de agosto de 2021.
JORGE OLIVEIRA 
Relator